臺灣臺中地方法院民事判決
111年度訴字第912號
原      告  陳君旭  
訴訟代理人  許博堯律師
複  代理人  戴連宏律師
            胡玉龍  

            高子涵  
被      告  楊媚如  
            洪秋冬  
上二人共同
訴訟代理人  洪西川  
上列當事人間請求拆屋還地事件，本院於民國111年11月9日言詞
辯論終結，判決如下：
    主      文
被告楊媚如、洪秋冬應將坐落臺中市○○區○○段000地號土地上如
附圖即臺中市清水地政事務所土地複丈成果圖編號A所示面積43.
19平方公尺之地上物拆除，並將前開土地返還原告。
訴訟費用由被告楊媚如、洪秋冬負擔。
本判決第一項，於原告以新臺幣貳拾柒萬元預供擔保後，得假執
行。但被告楊媚如、洪秋冬如以新臺幣捌拾壹萬陸仟貳佰玖拾壹
元為原告預供擔保，得免為假執行。
    事實及理由
一、按不變更訴訟標的，而補充或更正事實上或法律上之陳述者
    ，非為訴之變更或追加，民事訴訟法第256條定有明文。查
    ：原告原起訴聲明請求：「被告楊媚如、洪秋冬二人應將坐
    落臺中市○○區○○段000地號土地上，如原證一示意圖所示編
    號A部分之地上物（面積約為40平方公尺，實際坐落位置及
    面積以地政機關測量為準）拆除，並將土地返還原告。」（
    見本院卷第11頁），嗣經本院囑託臺中市清水地政事務所測
    量後，原告於民國111年9月21日具狀將前開聲明更正為「被
    告楊媚如、洪秋冬二人應將坐落臺中市○○區○○段000地號土
    地上，如原證18臺中市清水地政事務所複丈日期111年6月30
    日土地複丈成果圖所示，編號A部分之地上物（面積為43.19
    平方公尺）拆除，並將土地交還原告。」（見本院卷第219
    頁）。原告前開所為訴之變更，係因測量而確定拆除地上物
    返還土地之位置及面積後，所為之補充及更正事實上陳述，
    揆諸前揭規定，於法並無不合，應予准許。
二、原告主張：坐落臺中市○○區○○段000地號土地為原告單獨所
    有，被告楊媚如、洪秋冬對於系爭土地並無合法權源，被告
    楊媚如、洪秋冬所有如附圖編號A所示（面積43.19平方公尺
    ）之磚造鐵皮建物竟無權佔用系爭土地。本件被告楊媚如、
    洪秋冬並未舉證原告前手陳金增與洪金池間有借地建屋之情
    事，且系爭土地與其上之前開磚造鐵皮建物並非同屬一人所
    有，亦無設定抵押權之情，而該磚造鐵皮建物係屬未辦保存
    登記之獨立建物，並非同段693地號土地及其上建物所設定
    之抵押權效力所及，故本件不符合民法第876條第1項法定地
    上權之要件。又原告係於110年9月30日因買賣登記取得系爭
    土地所有權，在系爭鐵皮建物興建之時，並不知其事，係於
    建築完竣後始知有越界建築之情事，且系爭鐵皮建物為主體
    建物外獨立加蓋之另一建物，而洪金池是在明知且故意之情
    形下，將系爭鐵皮建物蓋在系爭土地上，故本件應無民法第
    796條、第796條之1規定之適用。至於，原告訴請拆屋還地
    ，故將損及被告楊媚如、洪秋冬對於系爭鐵皮建物之權益，
    然系爭土地為原告所有，系爭鐵皮建物無權占有系爭土地，
    原告為維護所有權之完整性而起訴請求，衡情屬所有權之正
    當行使，並非以刻意損害被告楊媚如、洪秋冬之權益為主要
    目的，尚難謂有何權利濫用。是以，原告爰依民法第767條
    第1項之規定，請求被告楊媚如、洪秋冬應將系爭土地上如
    附圖編號A所示之地上物拆除，並將土地返還原告；原告並
    願供擔保，請准宣告假執行。
三、被告楊媚如、洪秋冬抗辯：
（一）被告洪秋冬之父洪金池與叔公陳金增於60年間曾約定，由
      洪金池為陳金增興建房屋，陳金增則將系爭土地如附圖編
      號A所示部分移轉登記予洪金池作為對價，使洪金池得將
      門牌臺中市○○區○○路○○巷00○0號建物之部分興建於系爭土
      地上，惟雙方並未辦理所有權移轉登記，故系爭土地仍登
      記於陳金增名下。嗣因洪金池將臺中市○○區○○段000地號
      土地上之建物主體及系爭鐵皮建物設定抵押權，並於89年
      間拍賣予第三人，被告楊媚如（即被告洪秋冬之兄嫂）於
      91年8月4日透過拍賣程序取得前開693地號土地及前開主
      體建物之所有權，並將應有部分3分之1移轉予被告洪秋冬
      。而陳金增過世後，系爭土地由被告洪秋冬之叔父陳土金
      繼承，陳土金於110年9月30日移轉登記予原告。
（二）系爭鐵皮建物與坐落同段693地號土地上之主體建物二者
      整體相連，系爭鐵皮建物為該主體建物之主要出入口，不
      具構造上及使用上之獨立性，依民法第862條規定，該主
      體建物之抵押權效力及於系爭鐵皮建物。準此，洪金池以
      系爭建物主體及系爭鐵皮建物設定抵押權時，系爭土地係
      屬陳金增所有，系爭鐵皮建物則屬洪金池所有，系爭土地
      及鐵皮建物雖非屬同一人所有，然洪金池與陳金增具有密
      切之親屬關係，抵押權人應可預見系爭建物在系爭土地上
      有利用權存在，而得以繼續存在，並將該事實作為其抵押
      物價值之評價基準。從而，系爭建物對於系爭土地自有法
      定地上權存在，本於物權之追及力，該法定地上權仍繼續
      存在於系爭土地及建物之現所有人間，準此，被告楊媚如
      、洪秋冬並非無權占有系爭土地。
（三）退步言之，縱認被告楊媚如、洪秋冬係屬無權占用系爭土
      地，且洪金池並未取得系爭土地之所有權（假設語），洪
      金池於建造系爭建物時，係認為系爭土地為其所有，顯非
      因故意或重大過失逾越地界，而陳金增亦知其越界而未提
      出異議，依民法第796條之規定，系爭土地之所有權人已
      不得要求移去或變更其房屋。而民法第796條之權利義務
      關係，於繼受之兩造間仍存在，是被告楊媚如、洪秋冬自
      有合法占有權源。
（四）再者，上訴人亦得請求依民法第148條、第796條之1規定
      ，免為移去或變更越界建築之房屋，蓋系爭建物占用系爭
      土地如附圖編號A部分，位於系爭土地邊緣之角落，且占
      用面積狹小，並未影響原告對系爭土地其他部分之使用，
      如被告楊媚如、洪秋冬將系爭地上物占用部分拆除，並將
      土地返還原告，對原告而言利益實屬微小，然對被告楊媚
      如、洪秋冬而言，系爭建物占用面積約40平方公尺，若將
      占用部分拆除，勢必影響系爭地上之樑柱及牆壁，並危急
      系爭建物之結構安全，更可能造成系爭建物之倒塌，其利
      益衡量顯有失衡，是依前開規定，原告亦不得請求被告楊
      媚如、洪秋冬拆除系爭房屋並返還系爭土地。　　　
（五）綜上所述，本件原告之訴並無理由。並聲明：原告之訴駁
      回；如受不利判決，被告願供擔保請准宣告免為假執行。
四、本院所為之判斷：
（一）原告主張坐落臺中市○○區○○段000地號土地（下稱系爭土
      地）為原告所有；而被告楊媚如、洪秋冬所共有之未辦保
      存登記建物，占用如附圖即臺中市清水地政事務所土地複
      丈成果圖編號A所示面積43.19平方公尺之系爭土地等事實
      ，業據提出占有位置示意圖（見本院卷第19、115頁）、
      土地登記第一類謄本（見本院卷第21至23、55至57頁）、
      地籍圖謄本（見本院卷第25頁）、土地登記第二類謄本（
      見本院卷第27至29頁）、建物登記第二類謄本（見本院卷
      第31至33頁）、現場照片（見本院卷第35、189至197頁）
      、建物登記第一類謄本（見本院卷第59至61頁）、建物平
      面圖（見本院卷第113頁）為證，復經本院於111年6月30
      日會同兩造前往現場履勘並囑託臺中市清水地政事務所測
      量人員進行測量，此有本院勘驗筆錄（見本院卷第175至1
      85頁）、臺中市清水地政事務所111年9月1日清地二字第1
      110009576號函檢送之土地複丈成果圖（見本院卷第201至
      203頁）在卷可稽，被告楊媚如、洪秋冬對此亦不爭執，
      是原告前開主張，自堪信為真實。
（二）按所有人對於無權占有或侵權其所有者，得請求返還之；
      對於妨害其所有權者，得請求除去之；有妨害其所有權之
      虞者得請求防止之；民法第767條第1項定有明文。次按當
      事人主張有利於己之事實者，就其事實有舉證之責任，民
      事訴訟法第 277條定有明文。又以無權占有為原因，請求
      返還土地者，占有人對土地所有權存在之事實無爭執，而
      僅以非無權占有為抗辯者，土地所有權人對其土地被無權
      占有之事實無舉證責任，占有人自應就其取得占有係有正
      當權源之事實證明之（最高法院85年台上字第1120號判決
      意旨參照）。查：
   1、原告係於110年9月30日以買賣為登記原因取得系爭土地所
      有權移轉登記（權利範圍全部），此有土地登記第一類謄
      本（見本院卷第21頁）在卷可稽。系爭土地既為原告所有
      ，而被告楊媚如、洪秋冬所有如附圖編號A所示之地上物
      ，確有占用系爭土地之事實，業如前述，則被告楊媚如、
      洪秋冬自應就其等占有系爭土地有合法權源乙節負舉證之
      責，合先敘明。
   2、被告楊媚如、洪秋冬雖抗辯被告洪秋冬之父洪金池與其叔
      公陳金增（即系爭土地先前之所有人）於60年間約定，由
      洪金池為陳金增興建房屋，陳金增則將系爭土地如附圖編
      號A所示部分移轉登記予洪金池作為對價等情，然並未提
      出任何書面憑據以資佐證，且被告洪秋冬之父亦未曾登記
      為系爭土地之所有人，此有土地登記第一類謄本（見本院
      卷第21頁）在卷為憑，本件被告楊媚如、洪秋冬既無法舉
      證說明其父洪金池已就系爭土地取得斯時所有權人陳金增
      之同意，得以占有使用，則被告楊媚如、洪秋冬抗辯就系
      爭土地如附圖編號A所示部分有合法占有使用權源云云，
      即屬無據。
　 3、按設定抵押權時，土地及其土地上之建築物，同屬於一人
      所有，而僅以土地或僅以建築物為抵押者，於抵押物拍賣
      時，視為已有地上權之設定，其地租、期間及範圍由當事
      人協議定之，民法第876條第1項前段定有明文。依據被告
      楊媚如、洪秋冬所辯，設定抵押權者被告洪秋冬之父洪金
      池，抵押權之標的為洪金池所有之臺中市○○區○○段000地
      號土地及其上200建號門牌臺中市○○區○○路○○巷00○0號建
      物，則被告楊媚如、洪秋冬抗辯洪金池在陳金增當時所有
      之系爭土地上所興建如附圖編號A所示之鐵皮建物，對系
      爭土地具有法定地上權云云，顯與前開規定不相符合，故
      被告楊媚如、洪秋冬就此所辯，亦屬無據。
　 4、綜上所述，被告楊媚如、洪秋冬既無法舉證其等就系爭土
      地有合法占有使用之權源，則被告楊媚如、洪秋冬就其等
      所有如附圖編號A所示之地上物占用系爭土地部分，即屬
      無權占有之行為。是以，原告本於共有物所有權人之地位
      ，依民法第767條第1項之規定，請求被告楊媚如、洪秋冬
      應將無權占用部分之地上物予以拆除，並將該部分土地返
      還原告，即屬於法有據。　
（三）次按「土地所有人建築房屋非因故意或重大過失逾越地界
      者，鄰地所有人如知其越界而不即提出異議，不得請求移
      去或變更其房屋。但土地所有人對於鄰地因此所受之損害
      ，應支付償金。」，民法第796條固有明文，惟主張鄰地
      所有人知其越界而不即提出異議者，應就此項事實負舉證
      之責任（最高法院45年台上字第931號判例意旨參照）。
      本件被告楊媚如、洪秋冬固主張原告之前前手陳金增於60
      年間系爭地上物興建時，即已知悉有越界之情事，卻未提
      出任何異議，故本件應有民法第796條第1項越界建築規定
      之適用。惟查：依據臺中市清水地政事務所土地複丈成果
      圖（見本院卷第203頁）所示，被告楊媚如、洪秋冬所占
      用如附圖編號A所示之部份，面積為43.19平方公尺，位處
      系爭土地之西北側，以系爭土地面積787.38平方公尺而言
      ，所佔用之面積比例不大，且被告楊媚如、洪秋冬所有之
      系爭地上物，係屬未辦保存登記之建物，而被告楊媚如、
      洪秋冬就其等所主張系爭地上物興建之時，鄰地所有人即
      系爭土地斯時之所有權人陳金增早已知悉越界建築之情，
      既未提出具體事證以資證明原告之前手有知其越界而不即
      提出異議之情，自無從遽以採信。故依據現有事證，本件
      尚難認有民法第796條規定之適用。
（四）再按土地所有人建築房屋逾越地界，鄰地所有人請求移去
      或變更時，法院得斟酌公共利益及當事人利益，免為全部
      或一部之移去或變更；但土地所有人故意逾越地界者，不
      適用之，民法第796條之1第1項定有明文。查：本件被告
      楊媚如、洪秋冬越界占用原告所有如附圖編號A所示面積4
      3.19平方公尺之系爭土地作為部分建物使用之情，業如前
      述；以被告楊媚如、洪秋冬所占用之面積43.19平方公尺
      ，位處系爭土地之西北側，而被告楊媚如、洪秋冬所有如
      附圖編號B所示之建築本體，係位於系爭土地之西側，如
      附圖編號A、B所示之建築本體與系爭地上物間，相隔7公
      尺之距離，依現場履勘所見，系爭地上物係以鐵皮鋼架搭
      建而與前開建築本體相連接，自建築結構上並無不能分離
      之情，此有現場照片（見本院卷第189至197頁）在卷為憑
      ，被告楊媚如、洪秋冬所占用系爭土地之面積亦非巨，
　　　且被告楊媚如、洪秋冬雖主張占用部分拆除所致之損害甚
      鉅，卻未見提出任何事證以資證明，依此推論，原告起訴
      請求拆除占用部分，尚不至於影響整體建物之結構及安全
      ，故本件應無民法第796條之1第1項之適用。
（五）復按權利之行使，不得違反公共利益或以損害他人為主要
      目的，固為民法第148條第1項所明定。倘權利之行使，自
      己所得利益極少而他人及國家社會所受之損失甚大，非不
      得視為以損害他人為主要目的。惟行使權利，是否以損害
      他人為主要目的，應就權利人因權利行使所能取得之利益
      ，與他人及國家社會因其權利行使所受之損失，比較衡量
      以定之（最高法院88年度台上字第357號判決意旨參照）
      。若當事人行使權利，雖足使他人喪失利益，而茍非以損
      害他人為主要目的，即不在該條所定範圍之內（最高法院
      45年台上字第105號判例意旨參照）。本件原告既為系爭
      土地之所有人，而被告楊媚如、洪秋冬所有之地上物，無
      權占用如附圖編號A所示之系爭土地，則原告本於系爭土
      地所有人之所有權，請求被告楊媚如、洪秋冬將其等無權
      占用部分之地上物拆除後，將占用土地返還予原告，雖使
      被告楊媚如、洪秋冬喪失就前開地上物之使用、收益及處
      分之利益，然原告收回系爭遭占用之土地，僅係個人權利
      之行使，並非以損害被告楊媚如、洪秋冬為主要目的，自
      難謂有何權利濫用之情。
（六）綜上所述，被告楊媚如、洪秋冬所有之系爭地上物，既有
      無權占用原告所有如附圖編號A所示之系爭土地，則原告
      本於所有權人之所有物返還暨除去妨害請求權，請求被告
      楊媚如、洪秋冬應將系爭土地上如附圖編號A所示面積43.
      19平方公尺之地上物拆除，並將前開土地返還原告，為有
      理由，應予准許。
五、本件事證已臻明確，兩造其餘主張及陳述，與判決結果不生
    影響，爰不逐一論述，附此敘明。
六、兩造分別陳明願供擔保，請准宣告假執行及免為假執行，本
    院經核均無不合，爰分別酌定相當之擔保金額准許之。
七、訴訟費用負擔之依據：民事訴訟法第85條第1項前段。　
中　　華　　民　　國　　111 　年　　11　　月　　30　　日
                  民事第六庭  法  官  巫淑芳
正本係照原本作成。
如對本判決上訴，須於判決送達後20日內向本院提出上訴狀。如
委任律師提起上訴者，應一併繳納上訴審裁判費。
中　　華　　民　　國　　111 　年　　11　　月　　30　　日
                              書記官  楊家印